【裁判字號】    90,訴,856
【裁判日期】    901231
【裁判案由】    違反山坡地保育利用條例等
【裁判全文】
臺灣高雄地方法院刑事判決                            九十年度訴字第八五六號
    公  訴  人  臺灣高雄地方法院檢察署檢察官
    被      告  己○○
    被      告  戊○○○
    被      告  丙○○
    被      告  丁○○
右列被告因違反山坡地保育利用條例等案件，經檢察官提起公訴（八十九年度偵字第
一一七四二號），本院判決如左：
    主  文
己○○、戊○○○共同於他人林地內擅自墾殖，己○○累犯，處有期徒刑柒月，戊○○○處有期徒刑陸月，如易科罰金，以佰元折算壹日。戊○○○緩刑貳年。丙○○
、丁○○均無罪。
    事  實
一、己○○曾於民國八十六年間因違反槍砲彈藥刀械管制條例案件，經台灣高雄地方
    法院判處有期徒刑二月確定，於八十六年十一月十四日易科罰金執行完畢。詎仍
    不知省悟，與其妻戊○○○二人均明知高雄縣六龜鄉旗山事業區第六十七林班地
    乃中華民國所有之林地，現由林務局屏東林區管理處六龜工作站（下簡稱林務局
    六龜站）管理中。詎竟共同基於意圖為自己不法利益之犯意聯絡，自八十九年一
    月間某日起，先將該土地上原種植之楠木二十株、雜木四十株予以砍伐、整平（
    毀損部分未據告訴），繼之於同年三月間、五月間，在其上墾殖栽種生薑、芋頭
    、地瓜等農作物，供己食用或販售而佔用之，共計竊佔上開國有林班地面積達零
    點三零公頃。嗣於八十九年五月二十三日，己○○、戊○○○以每人每日工資新
    台幣（下同）一千元之代價，僱用不知情之丙○○、丁○○夫婦（其二人無罪部
    分，詳後述）在上開山坡地上施肥，嗣於同日上午十時三十分左右，為六龜工作
站技術士乙○○發現，報警而當場查獲。
二、案經林務局屏東林區管理處六龜工作站訴由高雄縣警察局六龜分局報請台灣高雄
    地方法院檢察署檢察官偵查起訴。
    理  由
壹、被告己○○、戊○○○有罪部分
一、訊據被告己○○、戊○○○固均坦承有於右揭時、地，擅自在上開國有林班地開
    墾並種植地瓜、生薑及芋頭等農作物，予以佔用等事實不諱，惟均矢口否認有何
    竊佔犯行，被告己○○辯稱：父母生前即在該林班地附近種植農作物，伊僅砍伐
    小樹枝，不知有越界到國有林班地云云；被告戊○○○則辯稱：其未參與該林班
    地之墾殖云云。但查：
（一）右揭被告二人如何在上開國有林班地砍伐樹木，整地種植新農作物等事實，業
      據證人即林務局六龜站技術士乙○○於警訊及本院調查時證述：被告等自原有
      之保留地擴大範圍濫墾過來，依伊等專業知識判斷，是新砍伐樹木種植農作物
      之痕跡無訛，經林務局六龜站測量，墾殖面積為零點三零公頃等語屬實（參見
      本院九十年五月二十一日訊問筆錄），核與證人即會同查獲之警員邱學松於偵
      查中證稱：伊查獲被告濫墾山坡地，係新種植生薑之作物痕跡等情相符（偵卷
      第二十四頁），復有森林被害告訴書、木材市價計算明細表、每木調查表、森
      林主副產物被害價格查定書、被告四人濫墾位置圖各一份及現場濫墾照片四幀
      等附卷可佐。至被告己○○雖辯稱：伊在與六十七林班地相鄰之桃源鄉○○段
      六０九地號土地上有耕作權，係該耕作權人甲○○之父親讓與伊，尚未移轉登
      記，因指界不清始越界墾殖云云，並舉證人甲○○之證詞及卷附地籍圖、相鄰
      位置圖等為據。惟依證人甲○○於本院訊問時到庭結證證稱：伊繼承父親之耕
      作權，不清楚父親有否讓與耕作權予被告，伊本人未曾讓與，也未到過該地耕
      作，亦不清楚有無指界等語（九十年七月二十六日訊問筆錄），顯無法佐證被
      告在該相鄰山地保留地上確有耕作權一事，更無法對被告係界址不明方誤為越
      界墾殖一情予以佐憑，是自難據其證詞為被告有利之認定甚明。綜上，被告己○○前揭所辯，顯係事後推諉避就之詞，難以採信，其確具越界占用墾殖之主
      觀意圖及客觀犯行，至為灼然。
（二）被告戊○○○已於警訊時就如何墾殖系爭六十七林班地之事實供述綦詳，與被
      告己○○所供情節互核一致，苟其未參與，焉有對墾殖情節知悉如此清楚之理
      ？況其二人為夫妻，彼此共謀生活而墾殖，乃屬事理之常，再參酌渠等尚因人
      手不足，僱用同案被告丁○○、丙○○幫忙施肥一節，若謂身為同財共居夫妻
      關係之戊○○○未參與本件墾殖犯行，顯悖常情。
（三）又前揭國有林旗山事業區第六十七林班地，並非經行政院核定公告之山坡地保
      育利用區，亦不屬於山坡地保育利用條例第三條所稱之「山坡地」範圍，已經
      本院依職權函查屬實，有行政院農業委員會林務局屏東林區管理處九十年十一
      月二十二日九十屏政字第九０六一一四六二五號函在卷足稽，是自無該條例之
      適用，被告等上開所為即與該條例第三十四條第一項違法濫墾公有山坡地罪之
      構成要件有間，自難論以該罪甚明，併此敘明。
    綜上，事證明確，被告二人上開擅自墾殖、占用國有林地之犯行，均堪認定。
二、核被告己○○、戊○○○二人上開擅自占用國有林地而為墾殖，所為均係犯森林
    法第五十一條第一項之擅自墾殖國有林地罪。公訴人雖謂被告二人上開墾殖、占
    用之行為，同時亦涉有山坡地保育利用條例第三十四條第一項之違法墾殖公有山
    坡地罪嫌及刑法竊佔罪，二者為法規競合之關係，依特別法優於普通法之原則，
    應依山坡地保育利用條例第三十四條第一項規定論處云云，惟上開國有林班地非
    屬山坡地保育利用條例第三條所稱之山坡地，已如前述，自無該條例之適用，此
    部分原應為無罪之諭知，惟公訴人認係單純一罪關係，爰不另為無罪之諭知。又
    森林法第五十一條第一項係刑法竊佔罪之特別法，依特別法優於普通法之原則，
    應論以森林法第五十一條第一項之罪，公訴人認係犯山坡地保育利用條例第三十
    四條第一項之罪，容有未洽，起訴法條應予變更。被告二人間就上開犯行，有犯
    意聯絡及行為分擔，均為共同正犯。又被告己○○前曾因違反槍砲彈藥刀械管制
    條例案件，經台灣高雄地方法院判處有期徒刑二月確定，於八十六年十一月十四
    日易科罰金執行完畢等情，有卷附台灣高雄地方法院檢察署刑案資料查註記錄表
    可按，其於前案徒刑執行完畢後五年內，再犯本件有期徒刑以上之罪，為累犯，
    應依刑法第四十七條規定加重其刑。審酌被告己○○素行尚可、被告戊○○○素
    行良好，均有台灣高等法院被告全國前案紀錄表存卷可按，本次僅因一時失慮，
    貪圖己利，竊佔國有林地墾殖農作物供己食用或販售維生，惡性非重，所佔用之
    土地面積非鉅，犯罪情節尚屬輕微，犯後雖執詞辯解，態度良好，且已與告訴人
    達成和解，賠償告訴人損失，復將墾殖佔用之土地返還，有卷附行政院農業委員
    會林務局屏東林區管理處六龜工作站收條一紙可憑等一切情狀，分別量處如主文
    所示之刑，以資懲儆。再被告戊○○○行為後，刑法第四十一條第一項業於九十
    年一月十日修正公布，同年月十二日生效，其修正後規定得宣告易科罰金之範圍
    ，較修正前之舊法為廣，是依刑法第二條第一項前段比較新舊法之規定，本件自
    應適用裁判時之法律即修正後之刑法第四十一條第一項，併諭知宣告易科罰金之
    折算標準。末按，被告戊○○○前未曾受有期徒刑以上刑之宣告，有卷內所附台
    灣高等法院被告全國前案記錄表一份在卷可參，其因一時失慮，致罹刑典，事後
    已悔過認錯，賠償告訴人之損害，經此刑之宣告後，應知警惕而無再犯之虞，本
    院因認所宣告之刑以暫不執行為當，予以宣告緩刑二年，用啟自新。
貳、被告丙○○、丁○○無罪部分
一、公訴意旨係以：被告丙○○、丁○○於八十九年五月二十三日受雇於被告己○○
    及戊○○○，共同基於擅自墾殖、占用公有山坡地之犯意聯絡，在上開山坡地施
    肥之際為警查獲，因認被告二人涉有刑法第三百二十條第二項之竊佔罪嫌、山坡
    地保育利用條例第三十四條第一項之擅自墾殖公有山坡地等罪嫌云云。
二、按犯罪事實應依證據認定之，無證據不得推定其犯罪事實；又不能證明被告犯罪
    或其行為不罰者，應諭知無罪之判決，刑事訴訟法第一百五十四條、第三百零一
    條第一項前段分別定有明文。次按刑法上所謂之共同正犯之成立，以行為人間就
    犯罪行為有犯意之聯絡或行為之分擔為要件；倘事前並未合謀，復未實施犯罪構
    成要件，即難論以共犯，最高法院著有十九年上字第六九四號判例可資參照。再
    按竊佔罪為即成犯，於行為人竊佔行為完成之時，犯罪即屬成立，以後之繼續佔
    用乃狀態之繼續，而非行為之繼續；故於竊佔後，雖將原有建物拆除另予改建，
    僅係竊佔狀態繼續中變更其使用之方法，不構成另一新竊佔罪（參照最高法院六
    十六年台上字第三一一八號判例意旨、卷附台灣高等法院七十九年度上易字第三
    一五八號判決意旨）。
三、公訴人認被告二人涉有上開罪嫌，無非以右揭事實業據告訴代理人乙○○指訴綦
    詳，並有現場照片、森林被害告訴書、木材市價計算明細表、每木調查表、森林
    主副產物被害價格查定書、濫墾位置圖各一份等附卷足佐，且被告丙○○、丁○○與被告己○○、戊○○○於八十九年五月二十三日上午十時三十分許，一同為
    警在上開山坡地工作時當場查獲等，資為其論據。
四、質之被告丙○○、丁○○二人，堅決否認有何竊佔或濫墾山坡地之犯行，均辯稱
    ：伊等僅是受僱施肥，不知道有越界墾殖、佔用之情事，且受僱第一天即被查獲
    等語。經查：被告丙○○、丁○○乃於查獲當日始受僱於被告己○○、戊○○○
    至渠等生薑園內施肥，並未參與砍伐樹木、整地開墾等情，迭據被告丙○○、丁○○於警、偵訊時及本院調查、審理中供述不移，核與被告己○○、戊○○○所
    供述：伊等自八十九年一月間起已砍伐樹木、從事墾殖，查獲當日上午九時係第
    一天僱請被告丙○○、丁○○二人施肥等情節相符（警訊筆錄參照）。衡情被告
    丙○○、丁○○平日既係打雜工維生，本件又係第一天受僱施肥，自難期待其等
    查知受僱之工作地點有無違法，尚難據此推論其二人與雇主即被告己○○、戊○○○間有犯意之聯絡甚明。況被告己○○、戊○○○之前開墾殖、占用國有林地
    犯行，於其八十九年一月間砍伐樹木、整地佔用時即已成立，被告丙○○、丁○○遲至同年五月二十三日方受僱，與渠二人並無墾殖、竊佔犯意聯絡之可能，又
    其等在該他人竊佔土地上施肥之行為，亦僅屬墾殖占用行為完成後之利用行為，
    並非另一新生之竊佔犯行，均難遽謂被告二人有何共同墾殖、竊佔國有林地之主
    觀犯意或客觀犯行。再者，被告二人亦無構成山坡地保育利用條例第三十四條第
    一項罪之餘地，已詳如前述。此外，本院復查無其他積極證據足資證明被告丙○○、丁○○有何公訴意旨所指之竊佔等犯行，揆諸首揭法條及判例意旨，爰均為
    其等無罪之諭知。
據上論斷，應依刑事訴訟法第二百九十九條第一項前段、第三百條、第三百零一條第
一項前段，森林法第五十一條第一項，刑法第二條第一項前段、第十一條前段、第二
十八條、修正後第四十一條第一項、第四十七條、第七十四條第一款，罰金罰鍰提高
標準條例第一條前段、第二條，判決如主文。
本案經檢察官葉淑文到庭執行職務。
中      華      民      國      九十      年    十二    月    三十一    日
                                  臺灣高雄地方法院刑事第六庭
                                      審判長法  官    趙家光
                                            法  官    張世賢
                                            法  官    林韋岑
右正本證明與原本無異。
如不服本判決，應於判決送達後十日內，向本院提出上訴狀。
                                            書記官    董明惠
中      華      民      國      九十      年    十二    月    三十一    日
【附錄本判決論罪科刑法條】
森林法第五十一條第一項：
  於他人森林或林地內，擅自墾殖或占用者，處六月以上五年以下有期徒刑，得併科
  新台幣六十萬元以下罰金。


司法院資訊處製作；財團法人民間司法改革基金會備份。
